【裁判字號】    98,消債抗,419
【裁判日期】    980724
【裁判案由】    聲請更生程序
【裁判全文】
臺灣高雄地方法院民事裁定           98年度消債抗字第419號
抗  告  人  甲○○
上列抗告人因消費者債務清理條例聲請更生程序事件，對於中華
民國98年6 月11日本院98年度消債更字第770 號第一審裁定提起
抗告，本院管轄之第二審合議庭裁定如下：
    主  文
抗告駁回。
抗告程序費用新臺幣壹仟元由抗告人負擔。
    理  由
一、本件抗告意旨略為：伊因積欠各債權銀行之債務，共計達新
    台幣（下同）399,188 元，於民國（下同）97年12月間向玉
    山銀行股份有限公司（下稱玉山銀行）提出前置協商之申請
    。惟抗告人因擔任友人林昆逸向國泰世華商業銀行股份有限
    公司（下稱國泰世華銀行）申請汽車貸款之保證人，且該保
    證債務目前已逾期發生，故國泰世華銀行業已對抗告人聲請
    強制執行扣薪三分之一，而不願參加上開協商。是以抗告人
    申請前置協商時之平均月薪資於執行上開扣薪三分之一及自
    己之生活費後，已不足以負擔該行提出之分90期、利率4%，
    每月清償4,000 元之協商還款方案，故玉山銀行於98年2 月
    26日協商破裂後寄發前置協商不成立通知書給抗告人，抗告
    人遂依法提出更生程序之聲請。然抗告人98年1 月至5 月平
    均薪資已降為25,869元，且其任職公司因景氣不佳沒有訂單
    ，目前暫定6 、7 月份每月多休四天無薪假，則施行無薪假
    期間每月薪資只有22,420元；又原審若以主計處公布每人每
    月11,309元計算最低生活費，那何需抗告人於聲請時提出每
    月支出說明書? 抗告人於聲請時所提出之支出並無過份誇張
    計算且皆有提出證明，上開最低生活費雖為政府公布，但法
    院實應視各案參考聲請人各項基本支出始為合理，原裁定法
    院未審酌上情，逕認以抗告人進行前置協商程序時，因債權
    銀行已提出抗告人尚能負擔之還款條件，難謂符合消費者債
    務清理條例第3 條「不能清償債務」之要件，實有違誤。為
    此，抗告人爰依法提起本件抗告，並聲明廢棄原裁定。
二、按「為使負債務之消費者得依本條例所定程序清理其債務，
    以調整其與債權人及其他利害關係人之權利義務關係，保障
    債權人之公平受償，謀求消費者經濟生活之更生及社會經濟
    之健全發展，特制定本條例」；「債務人不能清償債務或有
    不能清償之虞者，得依本條例所定更生或清算程序，清理其
    債務」；「債務人對於金融機構因消費借貸、自用住宅借款
    、信用卡或現金卡契約而負債務，在聲請更生或清算前，應
    提出債權人清冊，以書面向最大債權金融機構請求協商債務
    清償方案，並表明共同協商之意旨。」；消費者債務清理條
    例第1 條、第3 條、第151 條第1 項分別定有明文。消費者
    債務清理條例立法本意乃為助陷於經濟上困境之消費者跳脫
    惡性循環之債務窘境，並避免衍生嚴重之社會問題及維持安
    定之社會經濟秩序，故提供有更生或清算之程序二種手段供
    債務人重整其債務，妥適調整其與各相關債權人等間之權利
    義務關係，以謀求消費者經濟生活之更生機會，從而健全社
    會經濟發展。然私法上之債之關係，立基於當事人間之信賴
    關係，為今社會經濟發展所繫，故當事人循法追求己利之際
    ，亦應慮及對造權益，並需考量該債之關係在社會上之輕重
    ，且基於誠實及信用之原則，行使其債權及履行其債務，故
    債務人之消費者欲以上開條例調整債務關係時，自應以誠信
    原則為準繩，故法院僅得於聲請人實有不能清償債務或有不
    能清償之虞時，且在債權人與債務人於真切協商未果之後，
    始得居中介入兩造間為解決債務關係之仲裁，以免有心之人
    藉此條例而恣意圖謀脫免債務，嚴重破壞經濟流通，陷社會
    於道德危險之動盪，使融資之人因信用緊縮而無法貸得款項
    ，徒增社會經濟動亂。
三、本院判斷如下：
  (一)本件抗告人主張其任職之公司於6 、7 月份將實施無薪假，
    屆時抗告人每月收入約僅剩22,420元。惟該無薪假是否為常
    態，抑或僅一偶發狀況，既未據抗告人舉證以為釋明，自難
    僅憑前開情詞即為抗告人薪資已自此銳減為22,420元之認定
    ，是抗告人此部分主張，尚難採信。
  (二)抗告人陳稱每月生活費用加上房租基本開銷已達15,000 元
    ，然原審以內政部主計處公布之每人每月最低生活費計算抗
    告人必要生活費，未能為抗告人種種考量，法院遠比銀行對
    消費者更無面對個案實際務實之心云云。惟查：消費者債
    務清理條例雖期望使負債累累難以自力重建經濟生活之債務
    人得有更生之機會，然並無意保證每一債務人均能維持其原
    來之生活水準，毋寧係在保障債務人最低生活水準之前提下
    ，使債務人盡力清償以得更生之機會。抗告人業已負債累累
    ，其本須以較低之標準生活而節忖開銷用以償債始符誠信，
    自不得以無負債人員之一般生活標準以上而同為要求。況抗
    告人為償還債務，必須經歷履行期間較不寬裕之經濟生活，
    此乃抗告人於負擔債務時即得預見，抗告人於有履行可能性
    時，自應誠實勤勉地履行債務。抗告人另於本院補陳現已
    遭公司降薪，每月平均收入為25,869元，並提出98年1 月至
    5 月份之薪資單在卷可參。據此，抗告人薪資扣除法院扣薪
    三分之一約9,000 元部分及以內政部主計處公告之98年度台
    灣省每人每月最低生活費9,660 元後，仍餘有7,209 元。參
    以抗告人現年35歲，屬中壯年時期，正值工作能力之高峰，
    並有固定工作，而至其勞動基準法所規定之強制退休年齡65
    歲，尚有30年，衡諸常情其薪資收入當隨工作經驗之累積而
    增加，堪認抗告人以上開工作能力及資力，應可清償共計
    399,188 元之債務，抗告人並無不能償債務或有不能清償之
    虞之情事。
  (三)又抗告人自陳其最大債權銀行玉山銀行提供有分90期，年利
    率4 ％，每期還款4,000 元之還款方案；依上述抗告人每月
    薪資扣除必要支出，最少仍餘有7,209 元，足以繳納玉山銀
    行提供之還款方案，可徵該行提供之還款方案尚屬合理，抗
    告縱按此協商方案按期還款，並不至於造成經濟上之窘況。
    然因抗告人未能接受顯足以負擔之還款方案，而致協商不成
    立，已如其述，顯足見其一心係欲循債務清理之程序以圖脫
    免債務之責任而無任何清償之誠意甚明。據此，本院斷難認
    定抗告人實有積極還款並解決債務之誠以及有不能清償債務
    之情形。
四、綜上所述，抗告人尚無「不能清償債務或不能清償之虞」，
    其更生之聲請即不符消費者債務清理條例第3 條所定要件，
    依上規定，自應駁回其更生之聲請，原審裁定駁回抗告人更
    生之聲請，依法即無違誤，抗告意旨指摘原裁定不當，求予
    廢棄原裁定，為無理由，應予駁回。
五、據上論結，本件抗告為無理由，依消費者債務清理條例第11
    條第2 項、第15條，民事訴訟法第495 條之1 第1 項、第44
    9 條第1 項、第95條、第78條，裁定如主文。
中    華    民    國    98    年    7     月    24    日
                        臺灣高雄地方法院鳳山分庭
                          審判長法      官  楊富強
                                法      官  林意芳
                                法      官  何悅芳
以上正本證明與原本無異。
本裁定不得再抗告。
中    華    民    國    98    年    7     月    24    日
                                書  記  官  陳俐嫺


司法院資訊處製作；財團法人民間司法改革基金會備份。
